臺灣臺中地方法院刑事判決
111年度金訴字第1308號
公  訴  人  臺灣臺中地方檢察署檢察官
被      告  李麗屏



上列被告因詐欺等案件，經檢察官提起公訴（110年度偵字第226
16號、111年度偵字第23106號），被告於本院準備程序中就被訴
事實為有罪之陳述，經合議庭裁定由受命法官獨任進行簡式審判
程序，判決如下：
    主    文
李麗屏犯如附表主文欄所示之罪，各處如附表主文欄所示之刑及
沒收。應執行有期徒刑壹年參月。緩刑貳年，緩刑期間應依附件
所示之調解程序筆錄履行給付義務。
    犯罪事實
一、李麗屏於民國108年間，透過社群軟體FACEBOOK，結識真實
    姓名年籍不詳、LINE通訊軟體暱稱為「Lim Yannik」之人，
    迄至110年3月間「Lim Yannik」始又與李麗屏聯繫。李麗屏
    應可預見提供自身金融帳戶予來歷不明之人使用，其帳戶可
    能成為他人實施詐欺取財犯罪之工具，且匯入帳戶之款項極
    可能為來源不明之犯罪所得，代為領出款項亦可能因提領贓
    款而構成洗錢行為，仍基於縱自帳戶領出之款項為詐欺取財
    所得亦不違其本意之不確定故意，與「Lim Yannik」及其他
    不詳之人共同意圖為自己不法之所有，基於三人以上共同詐
    欺取財及洗錢之犯意聯絡，先拍攝向台新國際商業銀行申設
    之帳戶00000000000000號（下稱台新帳戶）資料傳送予「Li
    m Yannik」後，再等候「Lim Yannik」指示提領台新帳戶內
    款項。嗣「Lim Yannik」取得台新帳戶帳號後，即與不詳之
    人分別為下列行為：
  ㈠不詳之人於110年4月6日前某日，在社群軟體FACEBOOK結識黃
    逸驊，並以小孩生病為由向黃逸驊借款，致黃逸驊信以為真
    而陷於錯誤，依指示於同年4月6日下午3時35分許，至郵局
    以臨櫃匯款方式匯款新臺幣（下同）43,000元至台新帳戶。
    嗣「Lim Yannik」即指示李麗屏前往提領款項，李麗屏乃於
    同年4月7日上午9時13分許，至臺中市○○區○○路0段000號台
    新銀行逢甲分行臨櫃提領63,000元後（超過43,000元部分無
    證據證明為詐欺所得），交予「Lim Yannik」指示之人，並
    取得1,500元之報酬，而以此方式製造金流斷點，而隱匿、
    掩飾上開犯罪所得之去向及所在。
  ㈡不詳之人於110年4月5日在社群軟體FACEBOOK結識蔣愛民，並
    互加為LINE通訊軟體好友，該人佯以委請蔣愛民代收包裹，
    致蔣愛民陷於錯誤，依指示於同年月9日11時13分許，匯款6
    4,100元至台新帳戶。嗣「Lim Yannik」即指示李麗屏前往
    提領款項，李麗屏遂於同年月9日11時36分許，至臺中市西
    屯區朝富路之國泰世華銀行自動櫃員機提領64,000元（起訴
    書誤載為60,000元，應予更正）後交予「Lim Yannik」指示
    之人，並取得3,000元之報酬，而以此方式製造金流斷點，
    而隱匿、掩飾上開犯罪所得之去向及所在。
二、案經臺中市政府警察局第六分局報告臺灣臺中地方檢察署檢
    察官偵查起訴。
    理    由
一、上開犯罪事實，業據被告李麗屏於本院準備程序及審理時坦
    承不諱（見本院卷第35至38頁、第43至48頁），核與證人即
    被害人黃逸驊、蔣愛民於警詢證述之情節相符（被害人黃逸
    驊部分：見111年度偵字第23106號卷第17至18頁；被害人蔣
    愛民部分：見110年度偵字第22616號卷第17至20頁），並有
    被害人黃逸驊之郵政跨行匯款申請書影本、台新帳戶交易明
    細、被害人蔣愛民之永豐商業銀行匯款申請書影本、對話紀
    錄擷圖等資料附卷可稽（見111年度偵字第23106號卷第19頁
    、110年度偵字第22616號卷第21至25頁、第27頁、第29至33
    頁），足認被告前開任意性之自白核與卷內事證相符，應堪
    採信。從而，本案事證明確，被告犯行均堪認定，應依法論
    科。
二、論罪科刑：
  ㈠核被告就犯罪事實一之㈠、㈡所為，均係犯刑法第339條之4第1
    項第2款之三人以上共同詐欺取財罪及洗錢防制法第14條第1
    項之一般洗錢罪。
  ㈡按共同實行犯罪行為之人，在合同意思範圍以內，各自分擔
    犯罪行為之一部，相互利用他人之行為，以達其犯罪之目的
    者，即應對於全部所發生之結果，共同負責，不問犯罪動機
    起於何人，亦不必每一階段犯行，均經參與。又關於犯意聯
    絡，不限於事前有所協議，其於行為當時，基於相互之認識
    ，以共同犯罪之意思參與者，亦無礙於共同正犯之成立。且
    數共同正犯之間，原不以直接發生犯意聯絡者為限，即有間
    接之聯絡者，亦包括在內（最高法院98年度台上字第4384號
    、98年度台上字第713 號刑事判決參照）。被告參與本案詐
    欺犯行，分擔提供帳戶及提領詐欺贓款之工作，雖未親自參
    與傳遞詐欺訊息訛詐被害人黃逸驊、蔣愛民之行為，然其前
    開所為，實為本案詐欺取財及洗錢犯罪歷程不可或缺之重要
    環節，足認被告與「Lim Yannik」及不詳之人間，具犯意聯
    絡及行為分擔，均應論以共同正犯。
  ㈢被告就上開犯罪事實一㈠、㈡所示之犯行，均係以一行為同時
    觸犯刑法第339條之4第1項第2款之三人以上共同詐欺取財罪
    及洗錢防制法第14條第1項之洗錢罪，其行為具局部同一性
    ，應認係以一行為同時觸犯上開二罪名，為想像競合犯，應
    依刑法第55條前段規定，均從一重論以刑法第339條之4第1
    項第2款之三人以上共同詐欺取財罪。
  ㈣又詐欺取財罪，係為保護個人之財產法益而設，行為人罪數
    之計算，自應依遭詐騙之被害人人數計算。被告上開2次犯
    行，被害人不同，且各罪在時間差距上可以分開，足認犯意
    各別，行為互異，在刑法評價上各具獨立性，應予分論併罰
    。
  ㈤次按犯洗錢防制法第14、15條之罪，在偵查或審判中自白者
    ，減輕其刑。洗錢防制法第16條第2 項定有明文。又想像競
    合犯之處斷刑，本質上係「刑之合併」。其所謂從一重處斷
    ，乃將想像競合犯組成之評價上數罪，合併為科刑一罪，其
    所對應之刑罰，亦合併其評價上數罪之數法定刑，而為一個
    處斷刑。易言之，想像競合犯侵害數法益者皆成立犯罪，論
    罪時必須輕、重罪併舉論述，同時宣告所犯各罪名，包括各
    罪有無加重、減免其刑之情形，亦應說明論列，量刑時併衡
    酌輕罪部分量刑事由，評價始為充足，然後依刑法第55條前
    段規定「從一重處斷」，非謂對於其餘各罪可置而不論。因
    此，法院決定處斷刑時，雖以其中最重罪名之法定刑，做為
    裁量之準據，惟於裁量其輕重時，仍應將輕罪合併評價在內
    （最高法院108年度台上字第4405、4408號判決意旨）。查
    ，被告於本院審理程序已就其所犯一般洗錢之犯行自白犯罪
    （見本院卷第37頁、第45至47頁），應依洗錢防制法第16條
    第2項減輕其刑。然被告所犯加重詐欺取財罪及一般洗錢罪
    ，已因想像競合之故，從一重論以三人以上共同詐欺取財罪
    處斷，惟揆諸前開判決意旨，本院仍應將前開一般洗錢罪經
    減輕其刑之情形評價在內，於量刑併予審酌。
  ㈥爰以行為人之責任為基礎，審酌被告並無前科，有臺灣高等
    法院被告前案紀錄表在卷可參（見本院卷第15頁），素行尚
    佳，詎被告竟將台新帳戶提供予真實姓名年籍不詳之「Lim 
    Yannik」使用，並依指示提領款項轉交予不詳之人，造成被
    害人受有上開財物損失，更同時使「Lim Yannik」及不詳之
    人得以隱匿真實身分及詐欺犯罪所得之去向，減少遭查獲之
    風險，愈使其肆無忌憚，助長犯罪之猖獗，破壞社會秩序及
    社會成員間之互信基礎甚鉅，所為實值非難；惟考量被告犯
    後坦承犯行，且與被害人黃逸驊成立調解，並已依約清償第
    一期款項，有本院調解程序筆錄及公務電話紀錄在卷可參，
    足認尚有悔意，且盡力彌補損害（另一被害人蔣愛民經通知
    未到庭，致無法和解，尚難以此歸咎於被告），酌以被告犯
    罪之動機、手段、分工角色及所生危害，暨其於本院自白上
    開洗錢犯行應依法減輕其刑之規定，兼衡以被告於本院審理
    時自陳之教育智識程度及家庭經濟狀況（見本院卷第47頁）
    等一切情狀，就被告所犯2罪，分別量處如附表主文欄所示
    之刑。另本院衡酌被告所犯2罪，均係在密接之時間內所為
    ，行為之時空相近，犯罪之手法與態樣相同，均為侵害財產
    法益之犯罪，兼衡其參與犯罪之情節與各被害人所受財產損
    失等情況，並參諸刑法第51條第5款係採限制加重原則，而
    非累加原則之意旨，就被告前開所宣告之刑，合併定其應執
    行之刑如主文所示。
  ㈦末查，被告未曾因故意犯罪受有期徒刑以上刑之宣告，有前
    揭臺灣高等法院被告前案紀錄表在卷可考，爰審酌其因一時
    失慮，偶罹刑章，然犯後坦承犯行，復與被害人黃逸驊成立
    調解，且已依約履行（詳如前述），堪認已知所悔悟，本院
    綜合上情，信被告經此偵審程序及刑之宣告後，當知所警惕
    ，而無再犯之虞，故認上開所宣告之刑以暫不執行為適當，
    爰依刑法第74條第1項第1款規定，併予宣告如主文所示之緩
    刑，以啟自新。又按緩刑宣告，得斟酌情形，命被告向被害
    人支付相當數額之財產或非財產上之損害賠償，爰依刑法第
    74條第2項第3款規定，命被告應依附件所示之調解程序筆錄
    給付被害人黃逸驊損害賠償。倘被告未遵守本院所定之緩刑
    期間負擔而情節重大者，檢察官得依刑事訴訟法第476條及
    刑法第75條之1第1項第4款之規定，聲請撤銷本案緩刑之宣
    告，併此敘明。
三、沒收：
  ㈠按犯罪所得，屬於犯罪行為人者，沒收之，但有特別規定者
    ，依其規定；犯罪所得之沒收，於全部或一部不能沒收或不
    宜執行沒收時，追徵其價額；犯罪所得已實際合法發還被害
    人者，不予宣告沒收或追徵。刑法第38條之1第1項、第3項
    、第5項分別定有明文
　⒈犯罪事實一、㈠：被告供稱伊交款予不詳之人後，獲得1,500
    元等語（見111年度偵字第23106號卷第15頁），此部分犯罪
    所得雖未扣案，惟被告已與被害人黃逸驊成立調解，且已於
    111年9月15日前賠付10,000元予被害人黃逸驊，有前開調解
    程序筆錄及本院公務電話記錄在卷可參，故被告賠償之金額
    ，業已超出其實際犯罪所得，可認已實際發還被害人，是依
    刑法第38條之1第5項之規定，自無庸再宣告沒收或追徵。
　⒉犯罪事實一、㈡：被告供稱伊交款予不詳之人後，獲得3,000
    元等語（見110年度偵字第22616號卷第50、62頁），此部分
    犯罪所得，未據扣案，亦未合法發還被害人，應依刑法第38
    條之1第1項、第3項之規定宣告沒收，於全部或一部不能沒
    收或不宜執行沒收時，追徵其價額。
  ㈡末按洗錢防制法第18條第1項前段規定「犯第14條之罪，其所
    移轉、變更、掩飾、隱匿、收受、取得、持有、使用之財物
    或財產上利益，沒收之。」另依刑法施行法第10之3條規定
    可知，洗錢防制法關於沒收之規定應優先於刑法相關規定予
    以適用，亦即就洗錢行為標的之財物或財產上利益，均應依
    洗錢防制法第18條規定沒收之。衡以，洗錢行為標的之財物
    或財產上利益係供洗錢所用之物，為洗錢犯罪構成要件事實
    前提，乃一般洗錢罪之關聯客體，惟上開條文雖採義務沒收
    主義，卻未特別規定「不問屬於犯罪行為人與否，沒收之」
    ，致該洗錢行為之標的是否限於行為人所有者始得宣告沒收
    ，有所疑義，於此情形自應回歸適用原則性之規範，即參諸
    刑法第38條第2項前段規定，仍以屬於行為人所有者為限，
    始應予沒收。基此，被告於本案中除獲取上開報酬外，其餘
    款項則已悉數交予「Lim Yannik」指定之人，業經本院認定
    如前，難認屬被告所有或取得事實上之處分權，揆諸前揭說
    明，自無從依洗錢防制法第18條第1項之規定宣告沒收，併
    此敘明。
據上論斷，應依刑事訴訟法第273條之1第1項、第299條第1項前
段，洗錢防制法第14條第1項，刑法第11條前段、第28條、第339
條之4第1項第2款、第55條、第51條第5款、第38條之1第1項前段
、第3項、第74條第1項第1款及第2項第3款，刑法施行法第1條之
1第1項，判決如主文。
本案經檢察官柯學航提起公訴，檢察官黃芝瑋到庭執行職務。
中　　華　　民　　國　　111 　年　　 9  　月　　19　  日
                  刑事第二十庭     法  官  江文玉
以上正本證明與原本無異。
如不服本判決應於收受判決後20日內向本院提出上訴書狀，並應
敘述具體理由；其未敘述上訴理由者，應於上訴期間屆滿後20日
內向本院補提理由書（均須按他造當事人之人數附繕本）「切勿
逕送上級法院」。
告訴人或被害人如不服判決，應備理由具狀向檢察官請求上訴，
上訴期間之計算，以檢察官收受判決正本之日起算。
                                  書記官  黃珮華
中　　華　　民　　國　　111 　年　　9 　　月　　19　　日
附錄論罪科刑法條
洗錢防制法第14條第1項
有第二條各款所列洗錢行為者，處7年以下有期徒刑，併科新臺
幣5百萬元以下罰金。
中華民國刑法第339條之4第1項
犯第339條詐欺罪而有下列情形之一者，處1年以上7年以下有期
徒刑，得併科1百萬元以下罰金：
一、冒用政府機關或公務員名義犯之。
二、三人以上共同犯之。
三、以廣播電視、電子通訊、網際網路或其他媒體等傳播工具，
對公眾散布而犯之。
【附表】
編號 犯罪事實 主文欄 1 犯罪事實欄一、㈠ 李麗屏犯三人以上共同詐欺取財罪，處有期徒刑壹年壹月。 2 犯罪事實欄一、㈡ 李麗屏犯三人以上共同詐欺取財罪，處有期徒刑壹年貳月。未扣案之犯罪所得新臺幣參仟元沒收，於全部或一部不能沒收或不宜執行沒收時，追徵其價額。 
【附件】本院調解程序筆錄